---
title: "Grupos de Experimentos"
author: Renata Alcarde Sermarini
date: "novembro de 2023"
header-includes: 
  \usepackage{here} 
  \usepackage{setspace} 
  \usepackage{multicol}
  \usepackage[portuguese]{babel}
  \usepackage{booktabs}
  \usepackage{longtable}
  \usepackage{array}
  \usepackage{multirow}
  \usepackage{wrapfig}
  \usepackage{float}
  \usepackage{colortbl}
---


```{r, echo=FALSE, include=FALSE}
knitr::opts_chunk$set(echo = FALSE, message = FALSE, warning = FALSE)
library(ggplot2)
library(MASS)
library(ExpDes.pt)
library(xtable)
library(lmtest)
library(agricolae)
library(knitr)
library(magrittr)
library(tidyverse)
options(knitr.kable.NA = '')
```


## Exemplo (Barbin, 1994)

Os dados que se seguem referem-se às alturas (em metros, médias de 25 plantas/parcela) de plantas Eucaliptus grandis, com 7 anos de idade (em 1980) de três ensaios em blocos ao acaso, sob 6 tratamentos (progênies).

\begin{center}
\begin{tabular}{lccccr} 
\multicolumn{6}{l}{Tabela 1: Ensaio em Araraquara}\\ \hline
& \multicolumn{4}{c}{Blocos} & \\ \cline{2-5}
Tratamentos &	I &	II &	III &	IV	& Totais \\ \hline
T1 &	20,3 &	19,6 &	23,5 &	19,1 &	82,5\\
T2 &	21,7 &	19,3 &	16,7 &	18,5 &	76,2\\
T3 &	22,0 &	24,9 &	24,4 &	20,8 &	92,1\\
T4 &	20,8 &	23,0 &	21,3 &	24,9 &	90,0\\
T5 &	21,5 &	22,3 &	22,1 &	21,9 &	87,8\\
T6 &	19,6 &	17,7 &	18,7 &	22,0 &	78,0\\ \hline
Totais &	125,9 &	126,8 &	126,7 &	127,2	506,6\\ \hline
\multicolumn{6}{l}{Fonte: Instituto Florestal – Tupi, SP}\\
\end{tabular}
\end{center}

T1: Pretoria (Procedente da África do Sul), T2: 637 (Progênie de Rio Claro), T3: 2093 (Progênie de Rio Claro), T4: 2094 (Progênie de Rio Claro), T5: 9559 (Procedente da Austrália) e T6: 9575 (Procedente da Austrália).


## Exemplo (Barbin, 1994)

\begin{center}
\begin{tabular}{lccccr} 
\multicolumn{6}{l}{Tabela 2: Ensaio em Bento Quirino}\\ \hline
& \multicolumn{4}{c}{Blocos} & \\ \cline{2-5}
Tratamentos &	I &	II &	III &	IV	& Totais \\ \hline
T1 &	10,2 &	11,7 &	9,1 &	8,1	& 39,1 \\
T2 &	16,1 &	10,8 &	10,9 &	10,3 &	48,1 \\ 
T3 &	17,7 &	13,1 &	14,2 &	11,0 &	56,0\\
T4 &	13,5 &	14,4 &	11,2 &	12,8 &	51,9\\
T5 &	20,5 &	12,5 &	11,3 &	12,2 &	56,5\\
T6 &	12,0 &	13,0 &	12,3 &	10,6 &	47,9\\ \hline
Totais  &	90,0 &	75,5 &	69,0 &	65,0 &	299,5 \\ \hline
\multicolumn{6}{l}{Fonte: Instituto Florestal – Tupi, SP}\\
\end{tabular}
\end{center}


## Exemplo (Barbin, 1994)

\begin{center}
\begin{tabular}{lccccr} 
\multicolumn{6}{l}{Tabela 3: Ensaio em Mogi-Guaçu}\\ \hline
& \multicolumn{4}{c}{Blocos} & \\ \cline{2-5}
Tratamentos &	I &	II &	III &	IV	& Totais \\ \hline
T1 &	22,7 &	21,4 &	22,9 &	22,0 &	89,0\\
T2 &	22,6 &	21,4 &	20,7 &	20,8 &	85,5\\
T3 &	21,4 &	21,7 &	22,5 &	19,4 &	85,0\\
T4 &	25,0 &	23,6 &	23,3 &	24,8 &	96,7\\
T5 &	26,4 &	26,4 &	28,0 &	27,3 &	108,1\\
T6 &	20,6 &	23,5 &	19,4 &	21,9 &	85,4\\
Totais &	138,7 &	138,0 &	136,8 &	136,2 &	549,7\\ \hline
\multicolumn{6}{l}{Fonte: Instituto Florestal – Tupi, SP}\\
\end{tabular}
\end{center}


Observação: Os dados foram cedidos pelo Engenheiro Agrônomo Luiz Carlos Costa Coelho do Horto Florestal de Tupi, SP.


## Análise exploratória


```{r, fig.height=6}
dados<- read.csv2("eucalipto.csv")
# str(dados)
ggplot(dados,
       aes(x = Trat ,
           y = altura ,
           color = Trat)) + 
  geom_point() +
  facet_wrap(~Local) +
  xlab("Tratamentos") +
  ylab("altura (m)") +
  theme_bw() +
  theme(legend.position = "bottom",
        legend.direction = "horizontal",
        legend.title = element_blank())
```

## Trabalhando com grupos de Experimentos

- Os experimentos são instalados em locais distintos ou em tempos distintos (repetição do experimento);
- De modo geral, em casos completos e balanceados, os mesmos tratamentos são avaliados em cada um dos experimentos, seguindo o mesmo delineamento e o mesmo número de repetições.



**Quando podemos agrupar os dados para a análise?**


Em caso de homogeneidade de variâncias!

*Vantagens*: 

- Avaliar o efeito da interação Local\#Tratamento (ou Repetição\#Tratamento - **Cuidado!**)

- Maior número de graus de liberdade do resíduo.


## Procedimento

- Realizar a análise de variância individual;
- Obter o coeficiente de variação;
- Avaliar os efeitos de interesse (efeitos de interação e efeitos principais).



## ANOVA Local 1: Araraquara

$H_0: \mu_1 = \mu_2 = \ldots = \mu_6$ *vs* $H_1$: pelo menos duas médias diferem entre si


```{r, echo=FALSE}
mod.l1<- aov(altura ~ Bloco + Trat, 
             data=dados, 
             subset=c(Local=="L1"))
# shapiro.test(rstandard(mod.l1))
# bptest(mod.l1)

#library(kableExtra)
# kable(anova(mod.l1),
  #     digits = 4,
  #     booktabs = T,
  #     format.args = list(decimal.mark = ',')) %>% 
  # kable_styling(position = "center") %>% 
  # row_spec(which(rownames(anova(mod.l1)) == "Trat"), 
  #          bold = T, 
  #          color = "black", 
  #          background = "green")
```

Ao nível de 5\% de significância, não há evidências para rejeitarmos $H_0$. Logo, não há efeito significativo de progênie quando avaliado em Araraquara.


## ANOVA Local 2: Bento Quirino

$H_0: \mu_{T1} = \mu_{T2} = \ldots = \mu_{T6}$ *vs* $H_1$: pelo menos duas médias diferem entre si


```{r, echo=FALSE}
mod.l2<- aov(altura ~ Bloco + Trat, 
             data=dados,
             subset=c(Local=="L2"))
# shapiro.test(rstandard(mod.l2))
# bptest(mod.l2)
# kable(anova(mod.l2),
#       digits = 4,
#       booktabs = T,
#       format.args = list(decimal.mark = ',')) %>% 
#   kable_styling(position = "center") %>% 
#   row_spec(which(rownames(anova(mod.l2)) == "Trat"), 
#            bold = T, 
#            color = "black", 
#            background = "green")
```

Ao nível de 5\% de significância, não há evidências para rejeitarmos $H_0$. Logo, não há efeito significativo de progênie quando avaliado em Bento Quirino.



## ANOVA Local 3: Mogi-Guaçu

$H_0: \mu_{T1} = \mu_{T2} = \ldots = \mu_{T6}$ *vs* $H_1$: pelo menos duas médias diferem entre si


```{r, echo=FALSE}
mod.l3<- aov(altura ~ Bloco + Trat, 
             data=dados, 
             subset=c(Local=="L3"))
# shapiro.test(rstandard(mod.l3))
# bptest(mod.l3)
# kable(anova(mod.l3),
#       digits = 4,
#       booktabs = T,
#       format.args = list(decimal.mark = ',')) %>% 
#   kable_styling(position = "center") %>% 
#   row_spec(which(rownames(anova(mod.l3)) == "Trat"), 
#            bold = T, 
#            color = "black", 
#            background = "green")
```

Ao nível de 5\% de significância, há evidências para rejeitarmos $H_0$. Logo,  há efeito significativo de progênie quando avaliado em Mogi-Guaçu.



## Mais análise exploratória

```{r, echo = F, fig.height=6}
ggplot(dados,
       aes(x = Trat,
           y = altura,
           color = Local,
           group = Local)) + 
  geom_point(stat = "summary",
             fun = "mean") +
  geom_line(stat = "summary",
            fun = "mean") +
  xlab("Tratamentos") +
  ylab("altura (m)") +
  theme_bw() +
  theme(legend.position = "bottom",
        legend.direction = "horizontal",
        legend.title = element_blank())
```


## Análise conjunta: quadro auxiliar com o total por combinação Local:Tratamento

- Total

```{r}
Total <- rbind(
  cbind(with(dados,
             tapply(altura, list(Local, Trat), 
                    sum)),
        with(dados,
             tapply(altura, Local, 
                    sum))),
  c(with(dados,
         tapply(altura, Trat, 
                sum)), sum(dados$altura)))
colnames(Total)[7] <- rownames(Total)[4] <- "Total"
# kable(Total,
#       booktabs = T,
#       format.args = list(decimal.mark = ',')) %>% 
#   kable_styling(position = "center") %>% 
#   row_spec(3, hline_after = T)

```



## Razão entre os quadrados médios dos resíduos

$$\frac{max\{\text{QM Resíduo} L_k\}}{min\{\text{QM Resíduo} L_k\}}, k=1,\ldots,3.$$

```{r} 
QMResiduo1<- anova(mod.l1)$"Mean Sq"[3]
QMResiduo2<- anova(mod.l2)$"Mean Sq"[3]
QMResiduo3<- anova(mod.l3)$"Mean Sq"[3]
QMResiduo<- c(QMResiduo1, QMResiduo2, QMResiduo3)
Razao <- max(QMResiduo)/min(QMResiduo)
QMResiduo <- matrix(c(QMResiduo, Razao), nrow = 1)
colnames(QMResiduo) <- c("QMResiduo L1",
                         "QMResiduo L2",
                         "QMResiduo L3",
                         "Razão")

# kable(QMResiduo,
#       booktabs = T,
#       format.args = list(decimal.mark = ',')) %>% 
#   kable_styling(position = "center")

```

## ANOVA

$H_0:$Não há efeito da interação Local\#Tratamento *vs* $H_1$: Há efeito da interação Local\#Tratamento

$H_0: \mu_{T1} = \mu_{T2} = \ldots = \mu_{T6}$ *vs* $H_1$: pelo menos duas médias diferem entre si

$H_0: \mu_{L1} = \mu_{L2} = \mu_{L3}$ *vs* $H_1$: pelo menos duas médias diferem entre si



## ANOVA


```{r}
mod.conj <- aov(altura ~ Local+Local:Bloco+Trat+ Local:Trat, 
                data=dados)
# kable(anova(mod.conj),
#       digits = 4,
#       booktabs = T,
#       format.args = list(decimal.mark = ',')) %>% 
#   kable_styling(position = "center") %>% 
#   row_spec(which(rownames(anova(mod.conj)) == "Local:Trat"), 
#            bold = T, 
#            color = "black", 
#            background = "green")
```

Como o efeito da interação entre Locais e Tratamentos foi significativo ($\alpha = 0,05$), 
vamos avaliar o efeito de Tratamentos dentro de cada um dos Locais.


## Efeito de Tratamentos dentro de cada Local

$H_0: \mu_{L1T1} = \mu_{L1T2} = \ldots = \mu_{L1T6}$ *vs* $H_1$: pelo menos duas médias diferem entre si

$H_0: \mu_{L2T1} = \mu_{L2T2} = \ldots = \mu_{L2T6}$ *vs* $H_1$: pelo menos duas médias diferem entre si

$H_0: \mu_{L3T1} = \mu_{L3T2} = \ldots = \mu_{L3T6}$ *vs* $H_1$: pelo menos duas médias diferem entre si

## Efeito de Tratamentos dentro de cada Local

```{r}
Local.m <- model.matrix( ~ Local - 1, 
                         dados)


mod.Tratd.Local<- aov(altura ~ Local + Local:Bloco + 
                        Local.m[, "LocalL1"]:Trat + # efeito de Tratamento dentro do Local L1
                        Local.m[, "LocalL2"]:Trat + # efeito de Tratamento dentro do Local L2
                        Local.m[, "LocalL3"]:Trat,  # efeito de Tratamento dentro do Local L3
                      data=dados)
# kable(anova(mod.Tratd.Local),
#       digits = 4,
#       booktabs = T,
#       format.args = list(decimal.mark = ',')) %>% 
#   kable_styling(position = "center") %>% 
#   row_spec(which(rownames(anova(mod.Tratd.Local)) %in% c('Local.m[, "LocalL1"]:Trat',
#                                                          'Trat:Local.m[, "LocalL2"]',
#                                                          'Trat:Local.m[, "LocalL3"]')), 
#            bold = T, 
#            color = "black", 
#            background = "green")

```



Há evidências para rejeitarmos as três hipóteses $H_0$. Assim, pelo menos duas médias de tratamentos diferem entre si em cada um dos três locais (há efeito significativo de tratamentos dentro de cada um dos locais).


## Comparações múltiplas 


- Médias de Tratamentos dentro do Local 1 (Araraquara)

```{r}
Tukey.Tratd.L1 <- with(subset(dados, Local == "L1"),
                       HSD.test(altura, 
                                Trat,
                                45,
                                3.0))
# kable(Tukey.Tratd.L1$groups,
#       booktabs = T,
#       format.args = list(decimal.mark = ',')) %>% 
#   kable_styling(position = "center")
```


## Comparações múltiplas

- Médias de Tratamentos dentro do Local 2 (Bento Quirino)

```{r}
Tukey.Tratd.L2 <- with(subset(dados, Local == "L2"),
                       HSD.test(altura, 
                                Trat,
                                45,
                                3.0))
# kable(Tukey.Tratd.L2$groups,
#       booktabs = T,
#       format.args = list(decimal.mark = ',')) %>% 
#   kable_styling(position = "center")
```



## Comparações múltiplas

- Médias de Tratamentos dentro do Local 3 (Mogi-Guaçu)

```{r}
Tukey.Tratd.L3 <- with(subset(dados, Local == "L3"),
                       HSD.test(altura, 
                                Trat,
                                45,
                                3.0))
# kable(Tukey.Tratd.L3$groups,
#       booktabs = T,
#       format.args = list(decimal.mark = ','))%>% 
#   kable_styling(position = "center")
```



## Gráficamente

```{r, results='hide'}
Tukey.Tratd.L1$groups$Trat <- 
  rownames(Tukey.Tratd.L1$groups)
Tukey.Tratd.L1$groups$Local <- "L1"
Tukey.Tratd.L2$groups$Trat <- 
  rownames(Tukey.Tratd.L2$groups)
Tukey.Tratd.L2$groups$Local <- "L2"
Tukey.Tratd.L3$groups$Trat <- 
  rownames(Tukey.Tratd.L3$groups)
Tukey.Tratd.L3$groups$Local <- "L3"

Tukey.Trat <- data.frame(rbind(
  Tukey.Tratd.L1$groups,
  Tukey.Tratd.L2$groups,
  Tukey.Tratd.L3$groups
))
```



```{r, echo = FALSE}
ggplot(Tukey.Trat,
       aes(x = Trat,
           y = altura,
           label = groups,
           fill = Trat)) +
  geom_bar(stat = "identity") +
  geom_errorbar(aes(x = Trat,
                    ymin = altura - Tukey.Tratd.L1$statistics$MSD/2,
                    ymax = altura + Tukey.Tratd.L1$statistics$MSD/2)) +
  facet_grid(~ Local) +
  geom_text(aes(x = Trat,
                y = altura + Tukey.Tratd.L1$statistics$MSD/2 + 1)) +
  xlab("Tratamentos") +
  ylab("altura (m)")
```

