---
title: "Regressão polinomial"

---
```{r, echo=FALSE}
options(OutDec = ",")
```

Os tratamentos podem ser qualitativos por exemplo: variedades, genótipos, raças etc.Estes devem ser comparados utilizando os métodos vistos anteriormente.
Ou ainda podem ser quantitativos por exemplo doses de adubação, quantidade de água etc. Estes devem sem comparados utilizando o método da regressão polinomial.

Exemplo: Ragazzi (1979) utilizou um experimento inteiramente casualizado com quatro  repetições  para estudar o efeito  de 7 doses de gesso: 0,  50, 100, 150, 200, 250 e 300 kg/ha sobre diversas características do feijoeiro. Para a característica peso de 1000
sementes, obteve os resultados apresentados na Tabela 1.

Tabela 1. Peso de 1000 sementes de feijão, em g, em função da dose de gesso, em kg/ha

Dose|1    | 2   | 3   |    4|  média|
----|-----|-----|-----|-----|-------|
0   |134,8|139,7|147,6|132,3|138,600|
50  |161,7|157,7|150,3|144,7|153,600|
100 |160,7|172,7|163,4|161,3|164,525|
150 |169,8|168,2|160,7|161,0|164,925|
200 |165,7|160,0|158,2|151,0|158,725|
250 |171,8|157,3|150,4|160,4|159,975|
300 |154,5|160,4|148,8|154,0|154,425|

```{r, collapse= TRUE, warning=FALSE}
rm(list=ls(all=TRUE))
dadosfeijao <- data.frame(dosef = rep(seq(0,300,50),each=4),
                    pesof = c(134.8,139.7,147.6,132.3,
                             161.7,157.7,150.3,144.7,
                             160.7,172.7,163.4,161.3,
                             169.8,168.2,160.7,161.0,
                             165.7,160.0,158.2,151.0,
                             171.8,157.3,150.4,160.4,
                             154.5,160.4,148.8,154.0))
head(dadosfeijao)
str(dadosfeijao)

(media <- with(dadosfeijao, 
               tapply(pesof, dosef, mean)))


```
```{r, echo=FALSE}
library(ggplot2)
ggplot(dadosfeijao,
       aes(x = dosef,
           y = pesof)) +
  geom_point() +
  geom_point(stat = "summary",
             fun = mean,
             color = 2) +
  xlab("dose de gesso (kg/ha)") +
  ylab("peso de 1000 sementes de feijão (g)") +
  theme_classic()

```

{r, echo=FALSE}
 # 1. Ajuste do modelo (dose como variável qualitativa)
 
#$H_0: \mu_{0} = \mu_{50} = \ldots = \mu_{300} = \mu$ versus #$H_1:$ pelo menos um contraste de médias difere de zero.

modelof<- lm(pesof ~ as.factor(dosef), dadosfeijao)
anova(modelof)


Assumindo-se o nível de 5% de significância, como valor-p = 0,00018763 < 0,05 = $\alpha$), rejeita-se $H_0$. Logo há evidências para afirmar que há efeito de Dose}}.

Fatores quantitativos $\Rightarrow$ Relação funcional entre a variável resposta ($y$) e os níveis desses fatores ($X$).

Modelo

$$y = f(X) + \epsilon,$$
em que $f(X)$ é uma função desconhecida.

Objetivos:

- Obter uma função que represente $f(X)$, aproximadamente;
- Obter o nível de $x$ que leva à máxima/mínima resposta;
- Obter a dose econômica (é necessário conhecer a equação de lucro e o preço do nutriente)

Função Polinomial de grau $p$
$$y = \beta_0 + \beta_1 X + \beta_2X^2 + \ldots + \beta_pX^p + \epsilon$$

Características:

- Fácil ajuste;
- Interpretação limitada ao intervalo de estudo

Mais de uma observação da variável resposta por nível do fator
		$$\Downarrow$$
Verificação da Falta de Ajuste. 
		
Falta de Ajuste = Desvios de Regressão

Se $I$ é o número de níveis do fator quantitativo
$$\Downarrow$$
Ajuste de um polinômio de no máximo grau ($I-1$)


No exemplo
$I = 7$ doses de gesso, 0, 50, 100, 150, 200, 250 e 300. Logo podemos ajustar um polinômio de grau no máximo 6.
		

__Possiveis ajustes__

__Modelo Linear__

{r, echo=FALSE}
modelo.RL <- lm(pesof ~ poly(dosef,1) + as.factor(dosef),
                dadosfeijao)
anova(modelo.RL)


{r, echo=FALSE}
(R21 <- sum(anova(modelo.RL)$`Sum Sq`[1:2])/
    sum(anova(modelo.RL)$`Sum Sq`[1:3]))


{r, echo=FALSE}
modelo.aj1 <-  lm(pesof ~ dosef , dadosfeijao)
coef(modelo.aj1)


library(ggpubr)
ggplot(dadosfeijao,
       aes(x = dosef,
           y = pesof)) +
  geom_point() +
  geom_point(stat = "summary",
             fun = mean,
             color = 2) +
  geom_smooth(method = lm, 
              formula = y ~ poly(x, 1), 
              se = FALSE) +
  stat_regline_equation(
    aes(label = after_stat(eq.label)) ,
    formula = y ~ poly(x, 1, raw = TRUE),
    label.x = 170,
    label.y = 190) +
  ylim(120,190) +
  theme_classic() +
  # colocar o R^2.
  annotate(geom = "text",
           x = 182,
           y = 185,
           label = expression(R^2 == 0.68)) +
  xlab("dose de gesso (kg/ha)") +
  ylab("peso de 1000 sementes de feijão (g)")


$$\underbrace{\beta_0 + \beta_1X } + \underbrace{{\beta_{2}X^{2} + \beta_{3}X^{3} + \beta_{4}X^{4} + \beta_{5}X^{5} + \beta_{6}X^{6}}}$$
em que: 

  . ${\beta_0 + \beta_1X }$ estão no modelo
  
  . ${\beta_{2}X^{2} + \beta_{3}X^{3} + \beta_{4}X^{4} + \beta_{5}X^{5} + \beta_{6}X^{6}}$ podem ser ajustados ao modelo
  

__Modelo Quadrático__ 


{r, echo=FALSE}
modelo.RQ <- lm(pesof ~ poly(dosef,1) + 
                  poly(dosef,2) + 
                  as.factor(dosef),
                dadosfeijao)
anova(modelo.RQ)


{r, echo=FALSE}
(R2 <- sum(anova(modelo.RQ)$`Sum Sq`[1:2])/
    sum(anova(modelo.RQ)$`Sum Sq`[1:3]))


{r, echo=false}
modelo.aj <-  lm(pesof ~ dosef + I(dosef^2), dadosfeijao)
coef(modelo.aj)


{r, echo=FALSE}
library(ggpubr)
ggplot(dadosfeijao,
       aes(x = dosef,
           y = pesof)) +
  geom_point() +
  geom_point(stat = "summary",
             fun = mean,
             color = 2) +
  geom_smooth(method = lm, 
              formula = y ~ poly(x, 2), 
              se = FALSE) +
  stat_regline_equation(
    aes(label = after_stat(eq.label)) ,
    formula = y ~ poly(x, 2, raw = TRUE),
    label.x = 170,
    label.y = 190) +
  ylim(120,190) +
  theme_classic() +
  # colocar o R^2.
  annotate(geom = "text",
           x = 182,
           y = 185,
           label = expression(R^2 == 0.88)) +
  xlab("dose de gesso (kg/ha)") +
  ylab("peso de 1000 sementes de feijão (g)")







__Modelo Cubico__


{r, echo=FALSE}
modelo.TC <- lm(pesof ~ poly(dosef,1) + 
                  poly(dosef,2) + 
                   poly(dosef,3) + 
                  as.factor(dosef),
                dadosfeijao)
anova(modelo.TC)


{r, echo=FALSE}
(R23 <- sum(anova(modelo.TC)$`Sum Sq`[1:2])/
    sum(anova(modelo.TC)$`Sum Sq`[1:3]))


{r, echo=false}
modelo.aj3 <-  lm(pesof ~ dosef + I(dosef^2)+ I(dosef^3), dadosfeijao)
coef(modelo.aj3)


{r, echo=FALSE}
library(ggpubr)
ggplot(dadosfeijao,
       aes(x = dosef,
           y = pesof)) +
  geom_point() +
  geom_point(stat = "summary",
             fun = mean,
             color = 2) +
  geom_smooth(method = lm, 
              formula = y ~ poly(x,3), 
              se = FALSE) +
  stat_regline_equation(
    aes(label = after_stat(eq.label)) ,
    formula = y ~ poly(x, 3, raw = TRUE),
    label.x = 100, 
    label.y = 190) +
  ylim(120,190) +
  theme_classic() +
  # colocar o R^2.
  annotate(geom = "text",
           x = 182,
           y = 185,
           label = expression(R^2 == 0.92)) +
  xlab("dose de gesso (kg/ha)") +
  ylab("peso de 1000 sementes de feijão (g)")



__Modelo com potencia 4__

{r, echo=FALSE}
modelo.QP <- lm(pesof ~ poly(dosef,1) + 
                  poly(dosef,2) + 
                   poly(dosef,3) + 
                  poly(dosef,4) +
                  as.factor(dosef),
                dadosfeijao)
anova(modelo.QP)


{r, echo=FALSE}
(R24 <- sum(anova(modelo.QP)$`Sum Sq`[1:2])/
    sum(anova(modelo.QP)$`Sum Sq`[1:3]))


{r, echo=FALSE}
modelo.aj4 <-  lm(pesof ~ dosef + I(dosef^2)+ I(dosef^3)+ I(dosef^4), dadosfeijao)
coef(modelo.aj4)


{r, echo=FALSE}
library(ggpubr)
ggplot(dadosfeijao,
       aes(x = dosef,
           y = pesof)) +
  geom_point() +
  geom_point(stat = "summary",
             fun = mean,
             color = 2) +
  geom_smooth(method = lm, 
              formula = y ~ poly(x,4), 
              se = FALSE) +
  stat_regline_equation(
    aes(label = after_stat(eq.label)) ,
    formula = y ~ poly(x, 4, raw = TRUE),
    label.x = 20, 
    label.y = 190) +
  ylim(120,190) +
  theme_classic() +
  # colocar o R^2.
  annotate(geom = "text",
           x = 182,
           y = 185,
           label = expression(R^2 == 0.92)) +
  xlab("dose de gesso (kg/ha)") +
  ylab("peso de 1000 sementes de feijão (g)")



__Modelo com potencia 5__

{r, echo=FALSE}
modelo.QT <- lm(pesof ~ poly(dosef,1) + 
                  poly(dosef,2) + 
                   poly(dosef,3) + 
                  poly(dosef,4) +
                  poly(dosef,5) +
                  as.factor(dosef),
                dadosfeijao)
anova(modelo.QT)


{r, echo=FALSE}
(R25 <- sum(anova(modelo.QP)$`Sum Sq`[1:2])/
    sum(anova(modelo.QP)$`Sum Sq`[1:3]))


{r, echo=FALSE}
modelo.aj5 <-  lm(pesof ~ dosef + I(dosef^2)+ I(dosef^3)+ I(dosef^4)+I(dosef^5), dadosfeijao)
coef(modelo.aj5)


{r, echo=FALSE}
library(ggpubr)
ggplot(dadosfeijao,
       aes(x = dosef,
           y = pesof)) +
  geom_point() +
  geom_point(stat = "summary",
             fun = mean,
             color = 2) +
  geom_smooth(method = lm, 
              formula = y ~ poly(x,5), 
              se = FALSE) +
  stat_regline_equation(
    aes(label = after_stat(eq.label)) ,
    formula = y ~ poly(x, 5, raw = TRUE),
    label.x = 20, 
    label.y = 190) +
  ylim(120,190) +
  theme_classic() +
  # colocar o R^2.
  annotate(geom = "text",
           x = 182,
           y = 185,
           label = expression(R^2 == 0.92)) +
  xlab("dose de gesso (kg/ha)") +
  ylab("peso de 1000 sementes de feijão (g)")



__Modelo com potencia 6__

{r, echo=FALSE}
modelo.ST <- lm(pesof ~ poly(dosef,1) + 
                  poly(dosef,2) + 
                   poly(dosef,3) + 
                  poly(dosef,4) +
                  poly(dosef,5) +
                  poly(dosef,6) +
                  as.factor(dosef),
                dadosfeijao)
anova(modelo.ST)


{r, echo=FALSE}
(R26 <- sum(anova(modelo.ST)$`Sum Sq`[1:2])/
    sum(anova(modelo.ST)$`Sum Sq`[1:3]))



{r, echo=FALSE}
modelo.aj6 <-  lm(pesof ~ dosef + I(dosef^2)+ I(dosef^3)+ I(dosef^4)+I(dosef^5)+I(dosef^6), dadosfeijao)
coef(modelo.aj6)


{r, echo=FALSE}
library(ggpubr)
ggplot(dadosfeijao,
       aes(x = dosef,
           y = pesof)) +
  geom_point() +
  geom_point(stat = "summary",
             fun = mean,
             color = 2) +
  geom_smooth(method = lm, 
              formula = y ~ poly(x,6), 
              se = FALSE) +
  stat_regline_equation(
    aes(label = after_stat(eq.label)) ,
    formula = y ~ poly(x, 6, raw = TRUE),
    label.x = 0, 
    label.y = 190) +
  ylim(120,190) +
  theme_classic() +
  # colocar o R^2.
  annotate(geom = "text",
           x = 182,
           y = 185,
           label = expression(R^2 == 0.92)) +
  xlab("dose de gesso (kg/ha)") +
  ylab("peso de 1000 sementes de feijão (g)")



## Aplicação no R studio

{r}
library(ExpDes.pt)
with(dadosfeijao,
     dic(trat = dosef,
         resp = pesof,
         quali = FALSE,
         sigT = 0.05,
         sigF = 0.05))



## Exercícios

1) Em um experimento de adubação em eucalipto (Eucalyptus grandis) conduzido em casa de vegetação, foram usadas 4 doses de K (0, 30, 60 e 90 ppm), obtendo-se as alturas, em cm, apresentadas no conjunto de dados a seguir. Considerando-se que o experimento foi conduzido segundo o delineamento inteiramente casualizado com 3 repetições, pede-se:

(a) Faça a análise descrita dos dados apresentando comentários

(b) Encontre o modelo de regressão polinomial que melhor representa a altura das plantas em função da dose de K aplicada. Justifique sua escolha apresentado as hipóteses de interesse e conclusões assumindo o nível de 5% de significância. Apresente as estimativas dos parâmetros para tal modelo.

(c) Há uma dose que leva à máxima altura? Se sim, qual seria?

{r}
dados.ex <- data.frame(
dose = rep(seq(0, 90, 30), each = 3),
altura = c( 80, 86, 71,
144,151, 97,
151,127,117,
70, 85, 92)
)
dados.ex



2) Efeito de cinco doses de NPK  (kg.ha−1) na produção de cultivares de trigo. Com base nos resultados apresentados, responda:

a) Com relação ao teste F da análise de variância selecione as hipóteses e conclua.


F.V.      | GL|  SQ   | QM    |  Fcal |Ftab|
----------|---|-------|-------|-------|----|
Tratamento| 4 |6291.8 |1572.94| 9.97  |2.54|
Resíduo   | 55|8680.8 |157.83 |       |    |
Total     | 59|14972.6|       |       |    |

b) Considerando a decomposição da variabilidade entre tratamentos para estudo de modelos de regressão polinomial até terceiro grau, qual o modelo polinomial mais adequado para representar a relação funcional entre as variáveis de interesse?

Modelo linear 


F.V.          | GL | SQ    | QM    | Fcal | Ftab|
--------------|----|-------|-------|------|-----|
Efeito linear |1   |2842.13|2842.13|18.01 |4.016|
D. R.         |3   |3449.63|1149.88|7.29  |2.77 |
Resíduos      |55  |8680.83|157.83 |      |     |


Modelo quadrático  


F.V.             |GL|  SQ   |  QM   |  Fcal|  Ftab|
-----------------|--|-------|-------|------|------|
Efeito linear    |1 |2842.13|2842.13| 18.01| 4.016|
Efeito quadrático|1 |3102.88|3102.88| 19.66| 4.016|
Desvios de R     |2 |346.75 |173.38 | 1.1  |  3.16|
Resíduos         |55|8680.83|157.83 |      |      |

Modelo cúbico 

F.V.             |GL  |  SQ   |  QM   |  Fcal| Ftab|
-----------------|----|-------|-------|------|-----|
Efeito linear    |1   |2842.13|2842.13|18.01 |4.016|
Efeito quadrático|1   |3102.88|3102.88|19.66 |4.016|
Efeito cúbico    |1   |343.41 |343.41 |2.18  |4.016|
Desvios de R.    |1   |3.34   |3.34   |0.02  |4.016|
Resíduos         |55  |8680.83|157.83 |      |     |


### Resolução 

1 a) 

{r, warning=FALSE}
#' ## Estatísticas descritivas
nrp <- with(dados.ex, tapply(altura, dose, length))
somarp <- with(dados.ex, tapply(altura, dose, sum))
mediarp <- with(dados.ex, tapply(altura, dose, mean))
varianciarp <- with(dados.ex, tapply(altura, dose, var))
desv.padrrp <- with(dados.ex, tapply(altura, dose, sd))
dist.intrp <- with(dados.ex, tapply(altura, dose, IQR))


{r}
#' Criando uma função que calcula a amplitude
frp <- function(x) max(x)-min(x)
amplituderp <- with(dados.ex, tapply(altura, dose, frp))

resumorp <- rbind(nrp, somarp, mediarp, varianciarp,
                desv.padrrp, amplituderp, dist.intrp)
rownames(resumorp) <- c("n", "Soma", "Média", 
                      "Variância", "Desvio-padrão", 
                      "Amplitude", "Amplitude Interquartílica")
round(resumorp,3)


b) 
{r}
library(ExpDes.pt)
with(dados.ex,
     dic(trat = dose,
         resp = altura,
         quali = FALSE,
         sigT = 0.05,
         sigF = 0.05))


Pode-se concluir que ao nível de significancia de 5% o modelo quadrático é o que expressa a regressão polinomial dos dados.

c) modelo:
$$ y = 79.0167+2.5617x-0.0281x^2$$
Para saber o valor da dose máxima deve-se derivar e igular a zero.

$$ y'= 2.5617 - 0.0562x $$
$$ 0 = 2.5617 - 0.0562x$$ 

$$ \frac{-2.5617}{-0.0562} = x$$

$$ x= 45.581 $$ 

2 a)
Como o Fcal>Ftab pode-se concluir que há evidências para rejeitarmos Ho ao nível de 5% de confiança. 

b) Modelo quadrático por que ao nível de 5% de confiça o Fcal se mostrou maior que o F tabelado no efeito linear e no efeito quadrático e o F cal se mostrou menor que o F tab no desvio de regressão já no modelo quadrático.
